臺灣宜蘭地方法院刑事判決　　　　　　　 93年度訴字第513號
　　公　訴　人　臺灣宜蘭地方法院檢察署檢察官
　　被　　　告　丁○○　男　2.
　　　　　　　　　　　　號
　　指定辯護人　本院公設辯護人周凱珍
上列被告因殺人未遂等案件，經檢察官提起公訴（93年度偵字
第3367號），本院判決如下：
    主  文
丁○○傷害人之身體，因而致人於重傷，處有期徒刑肆年。扣案
水果刀壹把沒收之。
被訴關於傷害甲○○部分公訴不受理。
    事  實
一、丁○○於93年10月20日14時許，前往宜蘭縣羅東鎮○○街四
    一九號鄰居甲○○家中詢問甲○○有沒有看到丁○○的父親
    ，甲○○答稱：「沒有」，丁○○認為甲○○欺騙他，一氣
    之下（丁○○前天有看到甲○○與其父見面），基於傷害之
    犯意，以左手毆打甲○○右手邊頭部一下，甲○○因此受有
    頭部外傷之傷害（業經甲○○於本院當庭撤回告訴）。丁○○隨即返回家中，甲○○被毆後，丙○○剛好在附近，詢問
    原委，甲○○告以事情經過與被毆原因，丙○○立刻叫甲○○帶路到丁○○家中理論。甲○○、丙○○各騎一部機車到
    達宜蘭縣羅東鎮○○街260巷11號丁○○住處庭院時，丁○○見該二人前往家中理論，其中丙○○手中並持有一支高爾
    夫球桿，一時氣憤，將其所有之水果刀一把插於腰際，持該
    水果刀從家中衝出，甲○○見狀驚嚇而人車倒地，丁○○即
    基於普通傷害之犯意，右手持水果刀，由上往下朝丙○○左
    手臂刺（約五公分刀傷）後，丙○○即刻騎機車欲離去，惟
    因血流如注，騎不久即因左上肢穿刺傷併出血性休克致人車
    倒在路旁田中，警方前往現場當場扣得高爾夫球桿一支（無
    桿頭）及水果刀一把，而丙○○則經甲○○叫路人呼叫救護
    車送其往財團法人羅許基金會羅東博愛醫院（下簡稱博愛醫
    院）急救及送財團法人長庚紀念醫院林口分院（下簡稱長庚
    醫院林口分院）治療，惟仍受有左上肢穿刺傷併出血性休克
    、左腋下動脈破裂等傷害，經手術治療後，因左臂橈神經、
    尺神經及正中神經麻痺，合併前臂肌肉纖維化，造成前臂及
    左手掌萎縮，無法正常運作，而受有一肢毀敗難以治癒之重
    傷害。
二、案經宜蘭縣警察局羅東分局報告臺灣宜蘭地方法院檢察署檢
    察官偵查起訴，暨甲○○、丙○○訴由訴由同署檢察官偵查
    起訴。
    理  由
壹、有罪部分：
一、訊據被告丁○○固不諱言有於右揭時、地，手持水果刀朝丙○○左手臂刺，並致被害人受有前開之一肢毀敗之重傷害之
    情事，惟矢口否認有蓄意傷害被害人之犯行，辯稱：當時因
    丙○○手持高爾夫球桿要打伊，為搶下丙○○所持之高爾夫
    球桿，方才持水果刀刺向丙○○手臂云云；惟查：
（一）本件被害人丙○○於右揭時、地，遭被告丁○○手持水果
      刀刺傷，並因而受有如事實欄所述之一肢毀敗難以治癒之
      重傷害等情，已據被告於本院訊問時就此客觀事實自承不
      諱，且經證人即告訴人丙○○於警詢及本院審理時均指證
      歷歷（見93年偵字第3367號卷第15頁至第16頁、本院94年
      6 月23日審判筆錄），及證人甲○○於警詢中及本院審理
      時證述明確（見宜蘭縣警察局羅東分局偵查卷宗第3頁至
      第4頁、本院94年6月23日審判筆錄），且現場亦扣有丙○○持有之高爾夫球桿一支（無桿頭）及被告持有之水果刀
      一把扣案可佐，該扣案之水果刀一把經當庭勘驗結果（刀
      鋒部分長20公分）；另丙○○騎乘機車逃走時，因流血過
      多，即休克致人車倒在路旁田中之事實，亦有警方於現場
      所拍攝之機車倒地照片在卷可稽（見宜蘭縣警察局羅東分
      局偵查卷第12頁），是被害人之傷害確係因被告之犯行所
      致一節，堪予認定。另被害人受有左上肢穿刺傷併出血性
      休克、左腋下動脈破裂等傷害，經手術治療後，因左臂橈
      神經、尺神經及正中神經麻痺，合併前臂肌肉纖維化，造
      成前臂及左手掌萎縮，無法正常運作，回復正常機能微乎
      其微，致受有一肢之毀敗而難以治癒之重傷害，有博愛醫
      院診斷證明書、博愛醫院94年3月2日94年羅博醫字第0300
      07號函文所附之醫師說明書、長庚醫院林口分院94 年4月
      25日94長庚院法字第0296號函文及博愛醫院94年5 月31日
      94年羅博醫字第2005050240號函文所附醫師說明書各一紙
      在卷可稽，是被害人因被告傷害之犯行而受有一肢毀敗而
      難以治癒之重傷害，彼此間有相當因果關係，亦堪認定。
（二）另證人丙○○即被害人於審理中雖稱：拿高爾夫球桿乃係
      用於抓螃蟹時撥開草叢所用，而非用於攻擊被告等語，然
      高爾夫球桿有其一定經濟價值，若要撥開草叢，隨地取樹
      枝或棍棒類之物品即可，應無取具有一定價值之高爾夫球
      桿之理，是證人此一證詞顯有不合理之處，然縱其此一證
      詞不足採信，惟觀諸被告丁○○辯稱：並非蓄意傷害被害
      人丙○○，乃因丙○○手持有高爾夫球桿，為搶奪該高爾
      夫球桿方才刺傷被害人云云；然查，被告於本院審理中字
      承：我從家中出來並沒有拿水果刀，是插在腰間，被害人
      先用球桿攻擊我，沒有攻擊到，被我的腳擋住，我才拿水
      果刀刺向被害人的手臂，如果被害人沒有攻擊我，我也不
      會攻擊他，我和丙○○並沒有仇恨，只是他先攻擊我等語
      （見本院審判筆錄），足見，縱被害人有被告所述之攻擊
      行為，然被告持刀刺傷被害人，乃於其以腳擋住該攻擊行
      為之後，亦即不法侵害業已過去，是被告尚難對於業已經
      過之不法侵害主張正當防衛，是被告辯詞不足採取；另被
      告雖傳訊證人乙○○到庭證述，然證人乙○○結證稱：案
      發當日並未見到被告，不知道被告與甲○○發生爭執等語
      （見本院94年6月23日審判筆錄），被告所傳訊之證人之
      證詞亦不足以為有利於被告之認定。
（三）是被告丁○○雖主觀上係一時氣憤而傷害被害人丙○○，
      惟客觀上其持鋒利之水果刀（刀鋒長20公分）朝被害人手
      臂由上往下刺，有可能因傷及手臂皮下之神經組織，造成
      被害人手臂毀敗之重大難治之傷害，此在客觀上究非被告
      所不能預見，僅因被告於主觀上竟仍未能預見，其傷害行
      為因而造成被害人受有如事實欄所示之傷害，經送醫治療
      後，因左臂橈神經、尺神經及正中神經麻痺，合併前臂肌
      肉纖維化，造成前臂及左手掌萎縮，無法正常運作，而受
      有一肢毀敗而難以治癒之重傷害，被告之普通傷害行為與
      被害人之重傷害結果間，顯有相當因果關係，並應就被害
      人重傷之加重結果負責。
（四）綜上所述，被告丁○○所辯，無非事後飾卸之詞，不可採
      信。是本件事證至臻明確，被告犯行洵堪認定。
二、按刑法上殺人未遂罪與傷害罪之區別，應以加害人有無殺意
    為斷，以戕害他人生命之故意，著手於刺殺之實行而未發生
    死亡之結果，為殺人未遂；倘無使人喪失生命之故意，僅在
    使其身體、健康受到傷害，則為傷害罪，二罪皆發生傷害之
    結果，衹其主觀犯意及身體傷害程度不同而已。而欲認定行
    為人砍殺他人究係出於殺人之犯意或傷害之犯意，被害人之
    受傷傷痕多寡、行為人下手輕重如何、是否為致命部位、所
    用兇器之利鈍等，雖可藉為認定有無殺意之心證，且為重要
    之參考資料，但非判斷殺人與傷害之絕對標準，仍須斟酌當
    時客觀環境及其他具體情形加以判斷（最高法院84年度台上
    字第3179號、90年度台上字第1897號、第1281號、91年度台
    上字第4893號判決意旨參照）。查(1)本件被告與被害人丙○○此次之爭執原因乃被告打傷甲○○，此業據證人即告訴人
    丙○○於審理中證述明確，此外，彼此間並無深仇大恨，可
    見被告並無殺人之動機；(2)又本件被告雖持銳利之水果刀刺
    向被害人，然其前後僅刺一刀，且據證人丙○○及甲○○證
    述：等候救護車之十分鐘之間，被告亦無其他叫囂或隨後追
    趕在後，進一步欲取其性命之行為；(3)再者，被告選擇下手
    之部位乃被害人之左上臂，此一部位較無重要內臟器官分佈
    ，且被害人此一傷害雖傷及手臂神經，然無危及生命之情形
    ，若被告有殺人之犯意，此鋒利之水果刀，只要下手時稍微
    偏移部位，即可傷及被害人心臟，然被告卻未為之，足見被
    告並無殺人之犯意。依上參互以析，被告持水果刀刺傷告訴
    人之行為，尚難認渠等有殺人之決意，應僅具有傷害之故意
    甚明，被告辯稱無殺人犯意，可茲採信。核被告之普通傷害
    行為，使被害人受有一肢毀敗而難以治癒之重傷害，核其所
    為，係犯刑法第277條第2項後段之傷害致重傷罪。公訴人認
    被告係犯刑法第271條第2項、第1項之殺人未遂罪嫌，起訴
    法條容有未洽，然所起訴之基本社會事實既屬同一，本院自
    應併予審究，並依法變更其起訴法條。爰審酌被告犯罪動機
    、目的，僅因一時氣憤即持刀傷人之手段，被害人所受傷害
    程度，暨被告犯後坦承部分犯行，然迄未能與代行告訴人和
    解，略以金錢彌補其一時衝動莽撞行為所致被害人損傷之犯
    罪後態度等一切情狀，酌情量處如主文所示之刑。至扣案之
    水果刀一把，為被告所有，業據被告供承係供犯罪所用，依
    法應予沒收；另扣案之高爾夫球桿一支，乃被害人所持有，
    非被告所有，既與沒收要件未合，爰不併予諭知沒收，亦附
    此敘明之。
貳、公訴不受理部分：
一、公訴意旨另以：被告丁○○於93年10月20日14時許，前往宜
    蘭縣羅東鎮○○街四一九號鄰居甲○○家中詢問甲○○有沒
    有看到丁○○的父親，甲○○答稱：「沒有」，丁○○認為
    甲○○欺騙他，一氣之下（丁○○前天有看到甲○○與其父
    見面），基於傷害之犯意，以左手毆打甲○○右手邊頭部一
    下，甲○○因此受有頭部外傷之傷害，因認被告丁○○涉有
    刑法第277條之傷害罪嫌。
二、按告訴乃論之罪，告訴人於第一審辯論終結前得撤回其告訴
    ，又告訴經撤回者，應諭知不受理之判決，刑事訴訟法第23
    8 第1 項、第303條第3款分別定有明文。
三、查告訴人甲○○告訴被告丁○○傷害部分，公訴人認係觸犯
    刑法第277條第1項之傷害罪嫌，依同法第287條之規定，須
    告訴乃論。茲據告訴人甲○○於94年6月23日在本院審理期
    日時當庭撤回其傷害之告訴，有本院94年6月23日審判筆錄
    在卷可參，依照首揭說明，被告丁○○被訴傷害部分，爰不
    經言詞辯論，逕為不受理之諭知。
據上論斷，應依刑事訴訟法第299條第1項前段、第300條、第30
3條第3款、刑法第277條第2項後段、第38條第1項第2款，判決如
主文。
本案經檢察官吳慧蘭到庭執行職務
中　　華　　民　　國　　94　　年　　7 　　月　　7 　　日
                  刑事第二庭審判長法  官  林明山
                                  法  官　謝佩玲
                                  法  官  李毓華
以上正本證明與原本無異。
如不服本判決，應於判決送達後十日內向本院提出上訴狀（應抄
附繕本）。告訴人或被害人如對於本判決不服者，應具備理由請
求檢察官上訴，其上訴期間之計算係以檢察官收受判決正本之日
期為準。
                                  書記官　陳蒼仁
中　　華　　民　　國　　94　　年　　7　　月　　7　　日
附錄法條：
中華民國刑法第277條
(普通傷害罪)
傷害人之身體或健康者，處三年以下有期徒刑、拘役或一千元以
下罰金。
犯前項之罪因而致人於死者，處無期徒刑或七年以上有期徒刑；
致重傷者，處三年以上十年以下有期徒刑。
